最高法院民事判決　　　　　　　　　　　　　　　　八十六年度台上字第九五五號
　　上　訴　人　丁○○
　　參　加　人　丙○○
　　　　　　　　葉淳和
　　被 上訴 人　甲○○
　　　　　　　　乙○○
　　　　　　　　財政部國有財產局台灣南區辦事處台南分處
　　右　一　人
　　法定代理人　胡漢斌
右當事人間請求確認通行權存在事件，上訴人對於中華民國八十五年七月九日台灣高
等法院台南分院第二審更審判決（八十四年度上更(二)字第六○號），提起上訴，本院
判決如左：
    主  文
上訴駁回。
第三審訴訟費用由上訴人負擔。
    理  由
本件上訴人主張：伊所有之台南縣永康市○○段八四三－一二一、八四三－二三、八
四三－二四號土地（重測後依序為仁愛段二五四、二五五、二五六號），與被上訴人
甲○○、乙○○共有之綱寮段八四三－五號（重測後為仁愛段二四八號及二四八之一
號）及被上訴人財政部國有財產局南區辦事處台南分處（下簡稱國有財產局）管理之
綱寮段七九七－七號（重測後為仁愛段二四七號）、七九七－六號（重測後為信義段
一二七○號）相鄰，為無法與道路相聯絡之袋地，須通行上開被上訴人所有土地內如
原判決附圖一紅色所示部分以至公路。且該部分被上訴人土地均已編定為都市○○道
路用地，為伊通行被上訴人土地損害最少部分。詎被上訴人竟拒絕伊通行等情。求為
確認伊對被上訴人上開土地有通行權存在；並命被上訴人將地上物拆除，不得妨礙伊
通行之判決。
被上訴人則以：上訴人因將其所有之原綱寮段八四三－一七號（重測後為仁愛段二五
九號）土地出售於參加人丙○○、葉淳和，致其所有之前揭三筆土地成為袋地，上訴
人自應通行該八四三－一七號土地以至南工街；何況通行該八四三－一七號土地出入
係最便捷且損害最小等語。資為抗辯。
原審以：上訴人主張前揭事實，固據其提出土地登記謄本、地籍實測圖為證。然按土
地因與公路無適宜之聯絡，致不能為通常使用者，土地所有人固得通行周圍土地以至
公路；惟因土地一部之讓與或分割，致有不通公路之土地者，不通公路土地之所有人
，因至公路，僅得通行受讓人或讓與人或他分割人之所有地，民法第七百八十七條第
一項前段、第七百八十九條第一項規定甚明。又民法第七百八十九條第一項所定「土
地一部之讓與」，係指將接續公路之土地讓與，致原所有人其餘之土地不通公路之狀
況，並不限於同一筆土地讓與一部而已。查上訴人於民國七十二年十二月十三日自原
所有人柯葉銀雪取得原綱寮段八四三－二三號土地，而於七十四年六月十七日分割為
八四三－二三、八四三－一二一號二筆，八十三年五月三日重測後編為仁愛段二五五
號（八四三－二三號）、二五四號（八四三－一二一號）；又於七十二年十二月十三
日取得原綱寮段八四三－二四號土地，八十三年五月三日因土地重測編為仁愛段二五
六號，八十三年六月二十七日分割為仁愛段二五六、二五六－一號二筆。又向葉朝華
買受原綱寮段八四三－一六號土地（重測後為仁愛段二五三號）；於七十四年十二月
十九日向葉朝華買受取得原綱寮段八四三－一七號土地，於八十三年五月三日重測編
為仁愛段二五九號。是上開仁愛段二五三、二五四、二五五、二五六、二五六－一、
二五九號土地原均為上訴人所有，有土地登記簿謄本可按。迨七十五年九月十二日，
上訴人所有之上開原綱寮段八四三－一六號（重測後為仁愛段二五三號）、八四三－
一七號（重測後為仁愛段二五九號）土地，因拍賣而由參加人葉淳和、丙○○取得所
有權，其餘原綱寮段八四三－二三、八四三－二四、八四三－一二一號土地仍為上訴
人所有等情，有各該土地登記謄本可稽，且為兩造所不爭執。綜上所述，上訴人於七
十四年十二月十九日取得原綱寮段八四三－一七號土地時，其就所有之相關土地並其
使用及通路情形，以現在重測後之地號觀之，如原判決附圖二所示，仁愛段二五九、
二五三、二五六、二五六－一、二五五、二五五－一、二五四、二五四－一號土地均
屬上訴人所有，為一完整相連之地塊，且與公路即南工路相臨。則上訴人於七十六年
六月十九日因拍賣而讓與其所有之一部土地即原綱寮段八四三－一七、八四三－一六
號地與參加人葉淳和、丙○○，致使其餘之土地與公路即南工街不通，揆諸民法第七
百八十九條第一項規定，應認上訴人所有之原綱寮段八四三－二三、－二四、－一二
一號三筆土地，僅可通行於受讓人取得之公路接續地即原綱寮段八四三－一七號（重
測後仁愛段二五九號）土地。為其心證之所由得，並說明兩造其餘之攻擊防禦方法，
不予審酌之理由，因而維持第一審所為上訴人敗訴之判決，駁回其上訴。經核於法並
無違誤。上訴論旨，猶就原審取捨證據，認定事實之職權行使，指摘原判決不當，求
予廢棄。非有理由。
據上論結，本件上訴為無理由，依民事訴訟法第四百八十一條、第四百四十九條第
一項、第七十八條，判決如主文。
中      華      民      國    八十六    年      三      月    二十八    日
                              最高法院民事第三庭
                                  審判長法官  范  秉  閣
                                        法官  朱  錦  娟
                                        法官  朱  建  男
                                        法官  許  澍  林
                                        法官  王  錦  村
      右正本證明與原本無異
                                              書  記  官
中      華      民      國    八十六    年      四      月     十七     日
